ACORDAO-COMPLETO-2295899

ACÓRDÃO 1153/2019 ATA 2/2019 - PRIMEIRA CÂMARA

VISTOS, relatados e discutidos estes autos em que se examinam atos de pensão civil instituídos por Coralina Queiroz, Domingos Ribeiro Viotti e Marinho Vicente Bomfim, ex-servidores do Núcleo Estadual do Ministério da Saúde No Estado de Minas Gerais.
ACORDAM os Ministros do Tribunal de Contas da União, reunidos em sessão da Primeira Câmara, ante as razões expostas pelo Relator, em:
9.1. considerar legal e ordenar o registro às pensões civis instituídas por Coralina Queiroz e Domingos Ribeiro Viotti em favor de Maria de Lourdes Queiroz dos Santos e Valeria Viotti Bastos, respectivamente;
9.2. considerar ilegal e negar registro à pensão civil instituída por Marinho Vicente Bomfim em favor de Sylvia Maria de Resende Castro;
9.3. determinar ao Núcleo Estadual do Ministério da Saúde No Estado de Minas Gerais que:
9.3.1. faça cessar os pagamentos decorrentes da concessão de pensão civil ora considerada ilegal, no prazo de quinze dias, contados da ciência deste Acórdão, sob pena de responsabilidade solidária da autoridade administrativa omissa, dispensando o ressarcimento das importâncias recebidas de boa-fé, com base no Enunciado 106 da Súmula da Jurisprudência do TCU;
9.3.2. dê ciência do inteiro teor desta deliberação à beneficiária da pensão civil ora considerada ilegal, alertando-a de que o efeito suspensivo proveniente da interposição de eventuais recursos não a exime da devolução dos valores percebidos indevidamente após a respectiva notificação, caso tais recursos não sejam providos;
9.3.3. encaminhe ao Tribunal, por cópia, comprovante da data em que a beneficiária da pensão civil considerada ilegal tomou conhecimento desta decisão;
9.4. determinar à Sefip que monitore o cumprimento deste acórdão.

Atos de concessão de pensão civil de ex-servidores do Núcleo Estadual do Ministério da Saúde No Estado de Minas Gerais.

Primeira Câmara

3. Interessados/Responsáveis:
3.1. Interessados: Maria de Lourdes Queiroz dos Santos (XXX.829.146-XX); Sylvia Maria de Resende Castro (XXX.257.857-XX); Valeria Viotti Bastos (XXX.041.618-XX).

13.1. Ministros presentes: Benjamin Zymler (na Presidência), Walton Alencar Rodrigues (Relator), Bruno Dantas e Vital do Rêgo.
13.2. Ministro-Substituto presente: Weder de Oliveira.

SYLVIA MARIA DE RESENDE CASTRO E OUTROS

WALTON ALENCAR RODRIGUES

Adoto, como relatório, a instrução da Secretaria de Fiscalização de Pessoal (peças 25-26) :
INTRODUÇÃO
1. Trata-se do exame de atos de concessão de pensões civis instituídas por ex-servidores do Núcleo Estadual do Ministério da Saúde no Estado de Minas Gerais, atos esses submetidos, para fins de registro, à apreciação do Tribunal de Contas da União (TCU) , de acordo com o art. 71, inciso III, da Constituição Federal. Os atos foram cadastrados e disponibilizados ao TCU por intermédio do Sistema de Apreciação e Registro de Atos de Admissão e Concessões (Sisac) , na forma dos arts. 2o, caput e inciso III, e 4o, caput, da Instrução Normativa-TCU 55/2007.
HISTÓRICO
2. Os atos de concessão constantes deste processo cuidam das pensões civis instituídas pelos ex-servidores Coralina Queiroz (CPF: XXX.413.166-XX) , Domingos Ribeiro Viotti (CPF: XXX.660.706-XX) e Marinho Vicente Bomfim (CPF: XXX.300.007-XX) .
3. Com o fito de afastar as inconsistências que foram observadas nos atos em exame, esta Unidade Técnica oportunizou a oitiva dos interessados (peças 2 e 3) , conforme será detalhado no exame técnico a seguir.
EXAME TÉCNICO
Pensão instituída pela ex-servidora Coralina Queiroz (CPF: XXX.413.166-XX) 
4. A pensão civil instituída pela ex-servidora Coralina Queiroz, falecida em 21/4/2002, tem como única beneficiária Maria de Lourdes Queiroz dos Santos (CPF: XXX.829.146-XX) , habilitada na condição de pessoa designada, maior de 60 anos, que viva sob a dependência econômica do servidor.
5. Com vistas a apurar a existência de dependência econômica da beneficiária em relação à instituidora da pensão, esta Unidade Técnica, em 29/7/2017, realizou pesquisa junto à base de dados dos Sistemas SIAPE, CNPJ, RAIS, CNIS e Maciça (folha de pagamento do INSS) , sendo constatado que a beneficiária Maria de Lourdes Queiroz dos Santos percebe junto ao INSS dois benefícios previdenciários, sendo um deles de aposentadoria por idade, com data de início em 9/7/1990, cadastrado sob o número 0854168370, e atualmente no valor de R$ 937,00, e o outro de pensão por morte, com data de início em 31/5/1983, cadastrada sob o número 0752252992, também no valor de R$ 937,00.
6. Cumpre ressaltar que os dois benefícios mencionados acima tiveram início em data anterior à instituição da pensão civil aqui examinada, repise-se, 21/4/2002.
7. Em sua manifestação em resposta à oitiva (peças 8 e 9) , a interessada pugnou pela manutenção do benefício pensional, ressaltando que dependia economicamente da ex-servidora, sua irmã, e juntando aos autos exames, laudos e comprovantes de despesas médicas.
8. Na linha de entendimento de diversos julgados desta Corte, há que se reconhecer que a percepção de dois benefícios previdenciários macula, já em seu nascedouro, a concessão da pensão ora examinada. Com efeito, quando de sua habilitação à pensão a interessada já percebia rendimentos próprios que poderiam lhe garantir a subsistência, restando eivada de vício a presunção de dependência econômica em relação à ex-servidora.
9. Desse modo, não há como prosperar a concessão em estudo, razão pela qual propõe-se seja o ato em comento considerado ilegal, negando-lhe registro.
Pensão instituída pelo ex-servidor Domingos Ribeiro Viotti (CPF: XXX.660.706-XX) 
10. A pensão civil instituída pelo ex-servidor Domingos Ribeiro Viotti, falecido em 31/12/1997, tem como única beneficiária Valéria Viotti Bastos (CPF: XXX.041.618-XX) , habilitada na condição de pessoa designada que viva na dependência econômica do servidor, até 21 anos, ou, se inválida, enquanto durar a invalidez.
11. Em resposta à oitiva, a interessada encaminhou a documentação constante das peças 17 a 19.
12. No que se refere à comprovação da invalidez da interessada, não veio aos autos o documento hábil para tal finalidade, qual seja, o laudo expedido por junta médica oficial constituída no âmbito da Administração Pública. Desse modo, ainda que conste dos autos relatório médico expedido por clínica particular (peça 19, p. 16) , tal relatório não é documento apto a amparar a concessão aqui examinada.
13. A beneficiária é neta do ex-servidor, e seus genitores são Armando Blundi Bastos (CPF 272,035.908-44) e Terezinha Viotti Bastos (CPF: XXX.846.288-XX) . Esta Unidade Técnica, em 29/7/2017, realizou pesquisa junto à base de dados dos Sistemas SIAPE, CNPJ, RAIS, CNIS e Maciça (folha de pagamento do INSS) , não sendo detectados rendimentos dos genitores aptos a afastar a presunção de dependência econômica da interessada em relação ao ex-servidor. A condição de dependência econômica é corroborada por designação para fins previdenciários feita pelo ex-servidor em favor da beneficiária (peça 17, p. 3) .
14. Diante do acima expendido, e considerando que não veio aos autos o laudo expedido por junta médica oficial, atestando a invalidez da interessada e sua preexistência ao óbito do ex-servidor, não há como prosperar a concessão em exame, razão pela qual propõe-se considerar ilegal o ato em comento. 
Pensão instituída pelo ex-servidor Marinho Vicente Bomfim (CPF: XXX.300.007-XX) .
15. A pensão civil instituída pelo ex-servidor Marinho Vicente Bomfim, falecido em 18/3/2004, tem como única beneficiária Sylvia Maria de Resende Castro (CPF: XXX.257.857-XX) , habilitada na condição de ex-esposa pensionada, na forma do disposto no art. 217, I, “b”, da Lei 8112/1990, em sua redação original.
16. O Controle Interno emitiu parecer pela ilegalidade do ato em exame, sob a justificativa de que a beneficiária é separada judicialmente do instituidor, sem a percepção de pensão alimentícia.
17. Considerando a impropriedade apontada pelo Controle Interno, esta Unidade Técnica oportunizou a oitiva da interessada (peças 2 e 3) , vindo aos autos prova de sua notificação (peça 13, p. 9) e documentos encaminhados pela interessada (peças 12 e 13) .
18. Dentre os documentos carreados aos autos, consta a cópia da sentença que decretou a separação consensual entre o ex-servidor e a interessada, sem estipular pensão alimentícia, sentença essa proferida em audiência realizada em 16/10/2003.
19. Cabe transcrever, nesse ponto, o dispositivo legal que fundamentou a concessão:
Art. 217. São beneficiários das pensões:
I- Vitalícia
 (...) 
b) a pessoa desquitada, separada judicialmente ou divorciada, com percepção de pensão alimentícia. (grifo nosso) 
20. No caso ora examinado, considerando tratar-se de separação judicial sem a percepção de pensão alimentícia, carece de amparo legal a habilitação da beneficiária na forma em que deferido pelo órgão gestor.
21. Desse modo, propõe-se considerar ilegal o referido ato de concessão de pensão civil, negando-lhe registro. 
CONCLUSÃO 
22. Por tudo que foi apresentado, entende-se por ilegais, para fins de registro, os atos de concessão das pensões civis instituídas pelos ex-servidores Coralina Queiroz (CPF: XXX.413.166-XX) , Domingos Ribeiro Viotti (CPF: XXX.660.706-XX) e Marinho Vicente Bomfim (CPF: XXX.300.007-XX) .
PROPOSTA DE ENCAMINHAMENTO 
23. Ante o exposto, e de conformidade com o preceituado nos artigos 71, III, da Constituição Federal de 1988; 1º, V, e 39, II, da Lei 8.443/1992; 1º, VIII, 259, II, 260, § 1º, e 262, § 2º, do Regimento Interno/TCU, propõe-se:
23.1	considerar ilegais, negando-lhes registro, os atos de concessão das pensões civis instituídas pelos ex-servidores Coralina Queiroz (CPF: XXX.413.166-XX) , Domingos Ribeiro Viotti (CPF: XXX.660.706-XX) e Marinho Vicente Bomfim (CPF: XXX.300.007-XX) ;
23.1.1 dispensar o ressarcimento das quantias indevidamente recebidas, presumida a boa-fé, consoante o disposto no Enunciado 106 da Súmula de Jurisprudência do TCU; 
23.1.2 determinar ao Núcleo Estadual do Ministério da Saúde no Estado de Minas Gerais que: 
a) abstenha-se de realizar pagamentos decorrentes dos atos de pensão considerados ilegais, no prazo de 15 (quinze) dias, prazo esse contado a partir da ciência dessa deliberação, sujeitando-se a autoridade administrativa omissa à responsabilidade solidária, nos termos do art. 262, caput, do Regimento Interno do TCU;
b) comunique as beneficiárias dos atos de pensão apreciados pela ilegalidade acerca do teor deste Acórdão, alertando-as de que o efeito suspensivo proveniente da interposição de eventuais recursos, junto ao TCU, não as eximirá da devolução dos valores percebidos indevidamente após a respectiva notificação, caso os recursos não sejam providos; e
c) encaminhe ao TCU o comprovante de que as interessadas tomaram ciência do inteiro teor desta deliberação.
O MPTCU, representado pela Procuradora-Geral Cristina Machado da Costa e Silva divergiu parcialmente do encaminhamento proposto pela Sefip (peça 29) :
Versam os autos sobre pensões civis concedidas pelo Núcleo Estadual do Ministério da Saúde no Estado de Minas Gerais.
2. A Secretaria de Fiscalização de Pessoal – Sefip – identificou os seguintes indícios de irregularidades nos atos de peças n.ºs 21, 22 e 23:
“INSTITUIDORA: CORALINA QUEIROZ (CPF: XXX.413.166-XX) ; 
BENEFICIÁRIA: MARIA DE LOURDES QUEIROZ DOS SANTOS (CPF: XXX.829.146-XX) ;
NÚMERO DE CONTROLE DO ATO: 10802630-05-2002-000110-4.
IRREGULARIDADE: a beneficiária não comprovou a condição de pessoa designada que vivia na dependência econômica da servidora instituidora da pensão, o que contraria o art. 217, I, e, da Lei nº 8.112/90.
INSTITUIDOR: DOMINGOS RIBEIRO VIOTTI (CPF: XXX.660.706-XX) ;
BENEFICIÁRIA: VALERIA VIOTTI BASTOS (CPF: XXX.041.618-XX) ;
NÚMERO DE CONTROLE DO ATO: 10802630-05-1999-000024-4.
IRREGULARIDADE: a beneficiária não comprovou a condição de pessoa portadora de deficiência preexistente à data do óbito do servidor instituidor da pensão, nem dependência econômica em relação a este, o que contraria o art. 217, I, e, da Lei nº 8.112/90.
INSTITUIDOR: MARINHO VICENTE BOMFIM (CPF: XXX.300.007-XX) ;
BENEFICIÁRIA: SYLVIA MARIA DE RESENDE CASTRO (CPF: XXX.257.857-XX) ;
NÚMERO DE CONTROLE DO ATO: 10802630-05-2005-000113-1.
IRREGULARIDADE: a beneficiária da pensão é separada judicialmente do servidor instituidor da pensão, sem percepção de pensão alimentícia, o que contraria o art. 217, I, b, da Lei nº 8.112/90”.
3. As pensionistas tiveram o direito de se defender nos autos, por intermédio dos ofícios constantes de peças n.ºs 2 e 3. Após analisar as alegações apresentadas pelas pensionistas, a Unidade Técnica apresentou as seguintes conclusões (instrução de peça n.º 25) :
3.1. a pensionista Maria de Lourdes Queiroz dos Santos, habilitada na condição de pessoa designada maior de 60 anos da irmã e ex-servidora Coralina Queiroz, não logrou comprovar a dependência econômica em relação à instituidora. A beneficiária recebe dois benefícios previdenciários, uma pensão e uma aposentadoria por idade, cada uma no valor de um salário mínimo, cuja percepção é anterior à instituição do benefício estatutário ora em análise. No entender da Sefip, a percepção de dois benefícios pela interessada descaracterizaria a dependência econômica, requisito fundamental para a concessão da pensão civil deixada pela ex-servidora (fls. 1/2 de peça n.º 25) ;
3.2. a pensionista Valéria Viotti Bastos, neta do ex-servidor Domingos Ribeiro Viotti, trouxe elementos que comprovam a dependência econômica em relação ao instituidor do benefício. No entanto, não apresentou prova do laudo médico expedido por junta médica oficial, que tenha comprovado a invalidez da beneficiária e que a incapacidade preexistia à data de óbito do ex-servidor (fl. 2 da peça n.º 25) ;
3.3. quanto à pensionista Sylvia Maria de Resende Castro, habilitada na condição de ex-esposa pensionada do instituidor Marinho Vicente Bomfim, a Sefip aduz que a beneficiária separou-se judicialmente do instituidor, porém, a sentença que decretou a separação consensual, proferida em 16/10/2003, não estipulou o pagamento de pensão alimentícia à interessada. Dessa forma, não haveria fundamento legal para a concessão do benefício em exame à pensionista, com base no artigo 217, inciso I, alínea “b”, da Lei n.º 8.112/90, em sua redação original (fls. 2/3 de peça n.º 25) .
4. Por fim, a Sefip posicionou-se pela ilegalidade e negativa de registro das três pensões ora em apreciação, em pareceres uniformes constantes de peças n.ºs 25 e 26, com determinação ao órgão de origem para interromper os pagamentos feitos às beneficiárias.
5. Em relação à beneficiária Maria de Lourdes Queiroz dos Santos, compreendemos que a renda de dois salários mínimos, auferida pela interessada com a percepção de dois benefícios pagos pelo INSS, não seria suficiente para descaracterizar a dependência econômica em relação à ex-servidora Coralina Queiroz. 
6. Além disso, na defesa apresentada à peça 8 por Camélia Elizabeth dos Santos Cassimiro, filha da pensionista, há outros elementos que reforçam a dependência econômica da beneficiária em relação à instituidora, tais como prova de pagamento de plano de saúde (fls. 20/29) e de habitação em endereço comum (fls. 29/32) , acompanhada da designação da beneficiária como dependente da ex-servidora ainda em vida e realizada quase 12 anos antes do óbito da instituidora (fls. 42/43) .
7. Por fim, sustenta que a beneficiária está em idade avançada, atualmente com 92 anos, e que se encontra com a saúde debilitada, necessitando de cuidados em tempo integral, pagos às expensas da pensionista (fl. 1 da peça n.º 8 e fls. 71/76 da peça n.º 9) . E há declaração médica de que a interessada é portadora do quadro de alienação mental, por força da doença de Alzheimer (fl. 36 da peça n.º 9) .
8. Dado o conjunto probatório trazido aos autos, inclinamo-nos a discordar do encaminhamento trazido pela Sefip, razão pela qual propomos a legalidade e registro do ato de peça n.º 21, por entendermos que ficou comprovada a dependência econômica da pensionista Maria de Lourdes Queiroz dos Santos em relação à ex-servidora Coralina Queiroz.
9. Quanto à pensão instituída por Domingos Ribeiro Viotti em favor de sua neta, Valéria Viotti Bastos, colocamo-nos de acordo com a Unidade Técnica no sentido de que não há fatos que possam descaracterizar a dependência econômica da beneficiária em relação ao ex-servidor.
10. No entanto, quanto ao ponto sustentado pela Sefip para impugnar o benefício, que seria a falta do laudo médico no processo, permitimo-nos mais uma vez manifestar nossa divergência. Primeiramente, o laudo médico poderia ter sido solicitado ao órgão de origem, por intermédio de diligência a ser feita pela Sefip. No ofício da oitiva realizada e endereçada à beneficiária, constante de peça n.º 3, não há nenhuma menção ao laudo médico, ou solicitação para apresentação do referido documento pela pensionista.
11. No entanto, os representantes da pensionista anexaram cópia de certidão de interdição da interessada, declarada por intermédio de sentença proferida em 1.º/06/1999, por ser portadora de oligofrenia leve (fl. 5 da peça n.º 19) . Ademais, foram acostados vários relatórios médicos, um dos quais aponta que a interessada vive em acompanhamento médico desde 1974 (fls. 14/16 da peça n.º 19) .
12. Adicionalmente, ao percorrermos os autos, identificamos correspondência datada de 11/08/1998, emitida pelo Núcleo Estadual do Ministério da Saúde em Minas Gerais para a beneficiária Valéria Viotti Bastos com o seguinte teor (fl. 10 da peça n.º 17) :
“Comunicamos à interessada, neta do ex-servidor DOMINGOS RIBEIRO VIOTTI, SIAPE 553.177, submetida à Junta Médica Oficial, em 22.04.98, às 11:30 hs, que de acordo com o parecer desta, a examinada é portadora de doença, que lhe confere invalidez total e permanente, desde o nascimento, necessitando da nomeação de um Curador”.
13. Com tais elementos, entendemos que o estado de invalidez permanente da pensionista está comprovado, razão pela qual consideramos que o ato de peça n.º 22 poderá ser considerado legal e ordenado o seu registro.
14. Por fim, em relação ao benefício instituído por Marinho Vicente Bomfim, a análise da sentença de separação consensual, expedida em 16/10/2003, evidencia que a ex-esposa Sylvia Maria de Resende Castro não passou a receber alimentos após a dissolução do vínculo conjugal (fls. 4/6 da peça n.º 12) .
15. Ao compulsamos os autos, verificamos que o órgão de pessoal estava ciente dessa situação. No entanto, o benefício foi deferido ante os indícios apresentados pela interessada de que estava convivendo maritalmente com o ex-marido, mesmo após a decretação da separação, até a data do óbito do instituidor (fls. 122/130 da peça n.º 12) . Por isso, a pensão foi concedida à beneficiária, na condição de companheira do ex-servidor (fls. 129/130 da peça n.º 12) .
16. Compreendemos que os elementos apresentados pela interessada para tentar comprovar possível convivência marital com o ex-servidor, após uma recente separação consensual e à beira da data do óbito do ex-servidor, tais como provas de endereço comum e de pagamento de plano de saúde (fls. 12/32 da peça n.º 12) , não são fortes o suficiente para configurar uma união estável.
17. Ressaltamos inclusive que, no dia da audiência de separação judicial, ocorrida em 16/10/2003, os interessados assinaram contrato de locação do imóvel localizado à Rua Sergipe n.º 781, Bairro Funcionários, em Belo Horizonte (fls. 104/112 da peça n.º 12) . Esse passou a ser o endereço do ex-servidor, conforme boleto datado de 12/11/2003, anexado à fl. 100 da peça n.º 12.
18. No entanto, a interessada apresenta um comprovante de residência, datado de 12/02/2004 (mês anterior ao óbito do ex-servidor) , em que figura o endereço à Rua Espírito Santo, n.º 2561, apartamento n.º 802, em Belo Horizonte (fl. 102 da peça n.º 12) . Esse mesmo endereço consta de cadastro da correntista no Banco do Brasil e em conta de telefone celular da pensionista, datada de fevereiro/2004 (fls. 61 e 86 da peça n.º 12) .
19. Tal endereço é de apartamento que pertencia ao casal e que ficou com a interessada na partilha de bens, após a separação consensual (fls. 52/54 da peça n.º 12) .
20. Em nosso entender, está evidenciado que o ex-servidor não coabitava com a Senhora Sylvia Maria de Resende Castro à data do óbito. 
21. Na esfera administrativa, não vislumbramos elementos suficientes para enquadrá-la como companheira do ex-servidor à data do óbito. Por isso, consideramos que o ato de pensão em questão está eivado de mácula, razão pela qual acolhemos a proposição de ilegalidade e negativa de registro do benefício. A interessada poderá buscar o reconhecimento da suposta união estável no âmbito do Poder Judiciário.
22. Por todo o exposto, com as vênias de estilo por divergir parcialmente do encaminhamento oferecido pela Sefip nos pareceres uniformes acostados às peças n.ºs 25 e 26, esta representante do Ministério Público propõe ao Tribunal que:
22.1. considere ilegal a pensão deferida em nome do ex-servidor Marinho Vicente Bomfim (CPF n.º XXX.300.007-XX) , em favor de Sylvia Maria de Resende Castro (CPF n.º XXX.257.857-XX) , negando-se registro ao ato de peça n.º 23, com a dispensa do ressarcimento das importâncias recebidas de boa-fé pela interessada, nos termos da Súmula TCU n.º 106, e com determinação ao órgão de origem para interromper os pagamentos do referido benefício, no prazo máximo de 15 (quinze) dias, sob pena de responsabilidade solidária da autoridade administrativa omissa;
22.2. considere legais e ordene o registro dos atos de pensão instituídos pelos ex-servidores Coralina Queiroz (CPF n.º XXX.413.166-XX) e Domingos Ribeiro Viotti (CPF n.º XXX.660.706-XX) – peças n.ºs 21 e 22.

não há

Procuradora-Geral Cristina Machado da Costa e Silva.

PENSÃO CIVIL. COMPROVAÇÃO DE DEPENDÊNCIA ECONÔMICA. ATOS LEGAIS E REGISTRO. AUSÊNCIA DE COMPROVAÇÃO DE UNIÃO ESTÁVEL. ILEGALIDADE E NEGATIVA DE REGISTRO. DETERMINAÇÕES.

PENSÃO CIVIL (PCIV)

Secretaria de Fiscalização de Pessoal (SEFIP).

Trata-se de atos de pensão civil instituídos por Coralina Queiroz, Domingos Ribeiro Viotti e Marinho Vicente Bomfim, ex-servidores do Núcleo Estadual do Ministério da Saúde No Estado de Minas Gerais:
A Sefip manifesta-se pela ilegalidade dos três atos, como a seguir descrito:
	Instituidor
	Óbito
	Beneficiário
	Irregularidade

	Coralina Queiroz
	21/4/2002
	Maria de Lourdes Queiroz dos Santos
	Não comprovação de dependência econômica, como requer o art. 217, inciso I, alínea 'e', da Lei 8.112/1990

	Domingos Ribeiro Viotti
	31/12/1997
	Valéria Viotti Bastos 
	Não comprovação de dependência econômica, como requer o art. 217, inciso I, alínea 'e', da Lei 8.112/1990

	Marinho Vicente Bomfim
	18/3/2004
	Sylvia Maria de Resende Castro
	Separação judicial sem percepção de pensão alimentícia, o que contraria o art. 217, inciso I, alínea 'b', da Lei 8.112/1990

O MPTCU discorda do encaminhamento proposto para as pensões instituídas por Coralina Queiroz e Domingos Ribeiro Viotti, pelas razões que passo a expor.
No que se refere à beneficiária Maria de Lourdes Queiroz dos Santos, os documentos acostados aos autos demonstram que a beneficiária coabitava com a instituidora, de quem era irmã, foi designada como beneficiária da ex-servidora desde 25/4/1990 e era dependente da irmã junto à GEAP. Atualmente, a beneficiária encontra-se com 93 anos, é portadora de Mal de Alzheimer, apresenta quadro de alienação mental e necessita de cuidados em tempo integral, como atestado em declaração médica (peças 8-9) . 
Já em relação a Valéria Viotti Bastos, neta de Domingos Ribeiro Viotti, consta dos autos documentos que comprovam que a beneficiária “é portadora de doença, que lhe confere invalidez total e permanente, desde o nascimento, necessitando da nomeação de um curador”. Essa verificação decorreu de junta médica oficial realizada em 22/4/1998 (peça 17) . 
Assim, ao tempo em que reconheço a acurada análise do Parquet, acolho o entendimento de que a dependência econômica das beneficiárias Maria de Lourdes Queiroz dos Santos e Valéria Viotti Bastos, em relação aos instituidores, está devidamente caracterizada.
Registro, por oportuno, que o ato em benefício de Maria de Lourdes Queiroz dos Santos foi emitido na vigência do art. 217, inciso I, alínea ‘e’, da Lei 8.112/1990, derrogado a partir da edição da Medida Provisória 661/2014, consoante entendimento firmado pelo Acórdão 2376/2015-TCU-Plenário. Nessa ocasião, assentei ser imprescindível observar a condição de dependência econômica do beneficiário da pensão. 
Quanto a esse aspecto, registro que Maria de Lourdes Queiroz dos Santos recebe R$ 4.400,00, em valores de agosto de 2018, pela pensão instituída por sua irmã. A aposentadoria própria e a pensão do falecido esposo, no valor de um salário mínimo cada, representam 30% da renda total auferida, o que confirma a dependência econômica da beneficiária em relação a sua irmã, mormente em vista da idade avançada da pensionista e do seu estado de saúde degenerativo.
Estão presentes nos autos, portanto, informações suficientes para justificar a aplicação do princípio da segurança jurídica, haja vista que a reversão do ato de pensão civil instituído por Coralina Queiroz teria significativo impacto sobre as condições de subsistência e custeio do tratamento de saúde da beneficiária.
Por fim, a documentação acostada aos autos permite verificar que Sylvia Maria de Resende Castro encontrava-se separada judicialmente de Marinho Vicente Bomfim desde 16/10/2003, sem a percepção de alimentos (peça 12, p. 4-6) e, na data do óbito, não tinham restabelecido união estável.
Ante o exposto, VOTO no sentido de que o Tribunal adote a deliberação que submeto à apreciação deste Colegiado.
TCU, Sala das Sessões Ministro Luciano Brandão Alves de Souza, em 29 de janeiro de 2019.
WALTON ALENCAR RODRIGUES 
Relator